【裁判字號】    88,訴,1814
【裁判日期】    890607
【裁判案由】    違反公司法
【裁判全文】
臺灣臺北地方法院刑事判決                        八十八年度訴字第一八一四號
    公  訴  人  臺灣臺北地方法院檢察署檢察官
    被      告  丙○○
    選任辯護人  吳忠勇
右列被告因違反公司法案件，經檢察官提起公訴（八十八年度調偵字第三○一號），
本院判決如左：
    主  文
丙○○共同公司負責人，公司應收之股款，股東並未實際繳納，而以申請文件表明收
足，處有期徒刑肆月。又共同公司負責人，公司應收之股款，股東並未實際繳納，而
以申請文件表明收足，處有期徒刑月。應執行有期徒刑陸月，緩刑貳年。
    事  實
一、丙○○與甲○○（其涉嫌違反公司法部分，業經本院臺北簡易庭以八十九年度北
    簡字第五六三號判處有期徒刑四月，緩刑二年）基於共同犯意之聯絡，明知甲○
    ○、林倖如、林雲瑛、張曉玲、林鄭寶桂並未實際繳納股款各一百萬元，股款五
    百萬元係由甲○○向丙○○借貸，經丙○○允諾後而於民國八十五年七月十八日
    自其設於臺灣中小企業銀行仁愛分行之活期存款帳戶（帳號：00000000
    000號）轉帳至剛振公司設於臺灣中小企業銀行仁愛分行之活期存款帳戶（戶
    名：剛振科技有限公司籌備處，帳號：00000000000號），以取得銀
    行資金存款證明為表明憑據，委由不知情之陳炳星會計師於同年月十九日查核認
    定甲○○等五位股東確已收足股款，而於同年月二十三日，以甲○○為設於臺北
    市○○路○段九十八號六樓之一之剛振科技有限公司（下稱剛振公司）之公司負
    責人，林倖如、林雲瑛、張曉玲、林鄭寶桂為股東等不實事項，向主管機關臺北
    市政府建設局申請設立登記剛振公司，並以申請文件虛偽表明剛振公司之上開股
    東均已收足股款，使不知情之承辦人員將該不實之事項登載於職務上所掌之公司
    設立登記事項卡等公文書上，嗣於同年月二十五日經核准設立登記，足以生損害
    於主管機關對於公司設立登記管理之正確性；至上開五百萬元則於同年月二十二
    日由剛振公司之前揭帳戶轉回丙○○前揭帳戶，由丙○○如數收回。丙○○於八
    十六年十月一日參與剛振公司之營運，並於八十七年六月間與甲○○達成協議，
    約定各出資四百萬元、一百萬元，丙○○則以其先前借予剛振公司之貸款及代墊
    款項轉充為投資股款，改由丙○○之妻陳惠書出任剛振公司負責人，丙○○遂另
    行起意，與陳惠書基於共同犯意之聯絡，明知陳惠書並未實際繳納股款二百萬元
    ，股款全數悉由丙○○以其借款及墊款轉充而提供，仍於八十七年六月十二日，
    以陳惠書為新任之公司負責人，陳惠書、丙○○、甲○○、張曉玲、林鄭寶桂為
    股東等不實事項，向主管機關臺北市政府建設局申請變更登記，並以申請文件虛
    偽表明剛振公司之股東陳惠書業已收足股款，使不知情之承辦人員將該不實之事
    項登載於職務上所掌之公司設立登記事項卡等公文書上，嗣於同年月十六日經核
    准變更登記，足以生損害於主管機關對於公司變更登記管理之正確性。
二、案經翌晟企業有限公司告發由臺灣板橋地方法院檢察署呈請臺灣高等法院檢察署
    令轉臺灣臺北地方法院檢察署檢察官偵查起訴。
    理  由
一、訊據被告丙○○僅坦承借貸五百萬元予甲○○之事實，惟矢口否認有何違反公司
    法之犯行，辯稱：
  １、甲○○於八十五年七月十八日向被告所借之款項，係以伊預作生意亟需資金為
      由向被告所借，然伊並未告訴被告係何用途，故被告根本不知係設立公司之股
      款之用。且股東林鄭寶桂供稱有實際投資約壹佰多萬元，另一股東張曉玲亦陳
      稱其亦有投資約一百萬元，而甲○○在八十八年七月二十日時先後供述：「有
      出資」、「林鄭寶桂及林倖如之出資是他們自己出的」，因此事實上股東均有
      出資，不能僅因被告借款五百萬予甲○○，即認定該五百萬係甲○○成立公司
      之用或是被告明知該五百萬元係成立公司之用，遑論甲○○向被告借貸時根本
      未告知用途，是否甲○○為方便計直接用借貸這五百萬元為設立證明亦未可知
      ，然此為甲○○個人運用其親人投資資金及被告貸借之款項之方法，被告又不
      知情亦無法干涉，何能謂被告有共謀明知五百萬元借款係設立公司之用。
  ２、被告自八十七年二月起至八十七年六月五日止，共借予剛振公司達四百二十六
      萬零八百五十七元為公司營運上資金之週轉，另自八十七年七月二日起至八十
      七年九月九日止又借予剛振公司一百一十二萬元，而另由剛振公司所作之明細
      分類帳，被告自八十六年十月一日進入剛振公司上班後，為公司代墊各項費用
      至八十七年七月十三日止，共達四百五十萬元，因被告為公司代墊如此巨款，
      為保自己權益計，乃以代墊款轉為投資款，遂以妻陳惠書為負責人，除原甲○
      ○家人尚保留一百萬元外，共登記四百萬予妻陳惠書等人名下，然此係以代墊
      款轉為股款，實際上被告並非未出資而虛偽登記有出資，當不涉違反公司法也
      。
  ３、雖起訴書指八十七年六月間明知股東未出資，股款均係由被告提供而指涉違反
      公司法，然公司法第九條第三項規定之本旨，顯係在股東實際上未出資而虛偽
      登記有出資或出資後再由股東收回，至於股東本身並未出資而由他人代為出資
      ，並不在限制之列，亦即上開規定所處罰行為之宗旨乃在防止虛設行號而非股
      東之出資由他人代為提出，亦即僅需實際上有款項提出至於是否由股東本身實
      際提出，並非法之規範之列，亦即人頭股東於現行法令係屬合法之行為，今被
      告為剛振公司代墊款項超過四百餘萬元，而此轉為投資之股款而變更登記，雖
      有以他人之名義為之，然既有出資，既符法令之規定，何來違法之有云云。惟
      查：
（一）右揭事實，業經證人甲○○於八十八年度他字第三○二六號違反公司法案偵查
      中供述明確（見八十八年度他字第三○二六號偵查卷第三十七至三十九頁之訊
      問筆錄）及於本案審理時證述綦詳（見八十八年度調偵字第三○一號偵查卷第
      九十頁之訊問筆錄、本院卷第二冊第十五至十八頁之訊問筆錄），且經證人林
      倖如、林雲瑛、張曉玲、林鄭寶桂、陳惠書、林孝宗、乙○○證述屬實（林倖
      如部分見八十七年度偵字第二三三○六號偵查卷第四十一頁之訊問筆錄，林雲
      瑛部分見本院卷第一冊第九十四至九十六頁之訊問筆錄，張曉玲部分見八十七
      年度偵字第二三三○六號偵查卷第四十一頁背面至四十二頁之訊問筆錄，林鄭
      寶桂部分見八十七年度偵字第二三三○六號偵查卷第四十頁背面至四十一頁之
      訊問筆錄，陳惠書部分見八十八年度調偵字第三○一號偵查卷第一一四至一一
      五頁之訊問筆錄，林孝宗部分見八十八年度調偵字第三○一號偵查卷第一一六
      至一一七頁之訊問筆錄，乙○○部分見本院卷第二冊第三十六至十八頁之訊問
      筆錄），復有剛振公司設立登記事項卡、變更登記事項卡及董事、股東名單（
      見八十八年度調偵字第三○一號偵查卷第五十一至五十五頁）、臺灣中小企業
      銀行仁愛分行八十九年一月十四日仁愛字第○三四四六號函暨轉帳資料（見
      本院卷第一冊第七十九至八十三頁）、存款明細帳、活期存款存摺、支票存款
      對帳單、明細分類帳、丙○○借予公司款項之說明、轉帳傳票、支票簿、支票
      存根、現金收入傳票、現金支出傳票、統一發票、估價單、汽車買賣合約書、
      行動電話業務裝機及異動電信費收據、行動電話業務話費保證金收據、收費存
      根、室內電話裝機及異動電信費收據、電信費收據、賣匯水單暨交易憑證、國
      稅局臺北郵局支局單據、報費收據、貨運單據、勞工保險局繳款單、廣告費應
      收明細、廣告費收款單、報價單、訂單、旅行業代收轉付收據、旅遊收款確認
      單（見本院卷第一冊第二十四至四十二、一一五至二六二頁）及剛振公司登記
      案卷附卷可稽。
（二）證人甲○○雖於本案審理時證稱：當初僅告訴丙○○要投資生意，並未表明要
      開立公司等語（見本院卷第二冊第十九至二十頁之訊問筆錄），然被告於本案
      偵查中供稱：剛振成立時，會計師是我幫甲○○找的，現在還同一人，會計師
      說資本額要我們自己找或由他幫我們代墊，我剛好戶頭有錢，就作二天五百萬
      元的存款證明，後來我錢有收回來，沒有對甲○○算利息等語（見八十八年度
      調偵字第三○一號偵查卷第一三三頁背面至一三四頁之訊問筆錄），且證人甲
      ○○於八十八年度他字第三○二六號違反公司法案偵查中供稱：（問：成立剛
      振公司是何人找會計師？）丙○○介紹後，我去過一次。（問：登記資本額五
      百萬元是誰拿出來的？）我向丙○○借的，事後有還他。˙˙˙（問：公司設
      立登記事宜是丙○○幫你處理的嗎？）是的。˙˙˙等語（見八十八年度他字
      第三○二六號偵查卷第三十八頁之訊問筆錄），足見被告確實知悉其借予甲○
      ○之五百萬元係供甲○○設立剛振公司之用，證人甲○○於本案審理時之證言
      乃迴護被告之詞，不足採信。
（三）按公司法第九條第三項規定之所以對公司負責人就公司應收股款股東並未實際
      繳納以申請文件表明收足之行為科以刑罰，旨在防止虛設公司及防範經濟犯罪
      之發生。查陳惠書僅為掛名之股東及負責人，其名下之股款二百萬元乃被告所
      提供，如前所述，此即該當公司法第九條第三項規定之構成要件，被告應負其
      刑責，其所辯股東本身並未出資而由他人代為出資者，並不再限制之列云云，
      委無可採。
（四）綜上所述，被告所辯係事後卸責之詞，要無可取。故事證明確，被告犯行，堪
      以認定。
二、核被告所為，係犯公司法第九條第三項公司應收股款股東並未實際繳納公司負責
    人以申請文件表明收足罪、刑法第二百十四條使公務員登載不實罪。被告行為後
    ，公司法第九條第三項規定經立法院三讀修正通過，經總統於八十六年六月二十
    五日公布，於同年月二十七日生效，其中罰金部分由（銀元）二萬元，修正為新
    臺幣六萬元，刑度相同，應依刑法第二條第一項前段之規定，適用新法即修正後
    之公司法第九條第三項處斷，公訴人認應適用修正前之規定，顯有未洽。又甲○
    ○為剛振公司之負責人，嗣後改由陳惠書擔任負責人，該二人均為公司法第八條
    第二項所規定之公司負責人，被告與甲○○、被告與陳惠書間具有犯意聯絡及行
    為分擔，為共同正犯。共犯甲○○、陳惠書分別於八十五年七月間、八十七年六
    月間擔任剛振公司之負責人，均明知公司應收之股款，股東並未實際繳納，而以
    申請文件表明收足，係構成公司法第九條第三項之罪，雖此罪係以身分關係而成
    立，但被告乃共同實施者，雖無此特定關係，依刑法第三十一條第一項規定，仍
    應以共犯論。其所犯二罪之間，有方法目的之牽連關係，為牽連犯，應從較重之
    公司法第九條第三項罪處斷。又被告先後於八十五年七月間、八十七年六月間觸
    犯二罪，犯意各別，行為互殊，應予分論併罰；公訴人認應成立連續犯，尚有未
    合。爰審酌被告之犯罪動機、目的、手段、所生損害、違法之情節輕重及犯後否
    認態度等一切情狀，量處如主文所示之刑，並定其應執行刑。被告未曾受有期徒
    刑以上刑之宣告，有臺灣高等法院檢察署刑案紀錄簡覆表在卷可證（見本院卷第
    一冊第六十三頁），其一時失慮，致誤觸法網，經此教訓後，應知警愓，而無再
    犯之虞，本院因認對被告所處之刑以暫不執行為適當，爰併予宣告緩刑，以啟自
    新。又公訴人就被告所犯使公務員登載不實罪部分，雖未起訴，然該部分事實與
    起訴之公司法第九條第三項罪部分有牽連犯之裁判上一罪關係，為起訴效力所及
    ，本院自應併予審理。
四、翌晟企業有限公司告訴被告詐欺部分，業經臺灣臺北地方法院檢察署檢察官於八
    十八年十一月二十九日於八十八年度調偵字第三○一號起訴書之證據並所犯法條
    欄內敘明其罪嫌不足，且此部分亦非公訴人之起訴範圍，本院自無從審酌，併此
    敘明。
據上論斷，應依刑事訴訟法第二百九十九條第一項前段、公司法第九條第三項、刑法
第十一條前段、第二條第一項前段、第二十八條、第二百十四條、第五十五條、第五
十一條第五款、第三十一條、第七十四條第一款、罰金罰鍰提高標準條例第一條前段
，判決如主文。
本案經檢察官丁樹蘭到庭執行職務。
中      華      民      國    八十九    年      六      月      七      日
                                      臺灣臺北地方法院刑事第一庭
                                          法  官  蔡  惠  如
右正本證明與原本無異。
如不服本判決，應於判決送達後十日內，向本院提出上訴狀。
                                          書記官  彭  雅  慧
中      華      民      國    八十九    年      六      月    十二      日


司法院資訊處製作；財團法人民間司法改革基金會備份。
